【裁判字號】    99,訴,2024
【裁判日期】    991117
【裁判案由】    返還借款
【裁判全文】
臺灣臺北地方法院民事判決              99年度訴字第2024號
原      告  張明德
訴訟代理人  林耀立律師
被      告  麗歌唱片廠股份有限公司
法定代理人  簡  立
訴訟代理人  易定芳律師
複  代理人  張錦春
上列當事人間請求返還借款事件，本院於民國99年11月3 日言詞
辯論終結，判決如下：
    主  文
原告之訴及假執行之聲請均駁回。
訴訟費用由原告負擔。
    事實及理由
一、原告起訴主張：伊為被告公司股東，於民國93年10月22日與
    斯時被告公司全體股東委任張春陽，與訴外人李春祥訂定「
    麗歌唱片廠股份有限公司股權轉讓合約書」（下稱系爭契約
    ），於系爭契約第4 條約定，由伊以新臺幣（下同）250 萬
    元將被告公司股票1,000 股轉讓予李春祥指定之人，並約定
    由伊將該250 萬元借予被告公司運用至94年12月31日。伊將
    250 萬借予被告公司後，被告公司於94年12月31日借貸期滿
    經催告仍不還款，爰依消費借貸法律關係，請求被告公司返
    還系爭借款等語，並聲明：(一)被告應給付原告250 萬元，及
    自95年1 月1 日起至清償日止按週年利率5 ％計算之利息。
    (二)願供擔保請准宣告假執行。
二、被告則以：被告確曾向原告借款250 萬元尚未清償，然原告
    於(一)94年1 月11日將社團法人臺灣音樂著作權人聯合總會（
    下稱著作權人聯合總會）分配予被告之使用報酬2,001,447
    元占為己有，此部分被告得依侵權行為損害賠償或所有物返
    還請求權請求原告返還；(二)89年間將被告所有之音樂著作權
    授權訴外人金將科技文化股份有限公司（下稱金將公司）使
    用，並收取4,027,778 元之報酬，此部分被告得依侵權行為
    法律關係或不當得利法律關係請求原告賠償，是就上開2 筆
    款項依上揭順序抵銷後，被告即無須返還原告借款等語置辯
    ，並聲明：(一)原告之訴駁回。(二)如受不利判決，願供擔保請
    准宣告免為假執行。
三、本件兩造不爭執之事項：
  (一)原告於93年10月22日委請訴外人張春陽與訴外人李春祥訂定
    「麗歌唱片廠（股）公司股權轉讓合約書」，於該合約書第
    4 條約定由原告以250 萬元轉讓被告公司股票1,000 股予李
    春祥指定之人，原告並將該250 萬元借予被告運用，約定清
    償期為94年12月31日。
  (二)原告於89年間以自己名義與金將公司簽訂「音樂著作授權合
    約書」，約定以4,027,878 元授權金將公司使用被告公司之
    音樂著作，原告確實收取該筆價金。
  (三)原告於94年1 月11日收取著作權人聯合總會分配予被告之報
    酬2,001,447 元。
四、得心證之理由：
    本件原告主張其對被告有250 萬元之消費借貸債權尚未獲清
    償，為被告所不爭，然被告主張以其對原告之2,004,447 元
    、4,027,878 元2 筆債權為抵銷，則為原告所否認，並以：
    (一)就94年1 月11日所收取著作權人聯合總會分配之報酬2,00
    1,447 元部分，此為原告93年10月22日出售被告公司股權前
    、被告公司89年至93年之收入，應歸當時被告公司全體股東
    即原告、原告之父母兄弟所有，被告不得主張抵銷；(二)就89
    年間伊以4,027,878 元授權金將公司使用被告公司之音樂著
    作部分，伊係受當時之被告公司股東授權訂約，且該筆4,02
    7,878 元已分配予當時之被告公司全體股東等語抗辯。是本
    件之爭點厥為：(一)就原告於94年1 月11日收取著作權人聯合
    總會分配予被告之報酬2,001,447 元部分，被告得否依侵權
    行為或所有物返還請求權之法律關係，請求原告返還，並在
    本訴中為抵銷？(二)就原告於89年間以自己名義與金將公司簽
    訂「音樂著作授權合約書」，並收取4,027,878 元之授權金
    部分，被告得否依侵權行為或不當得利法律關係，請求原告
    返還，並在本訴中為抵銷？茲分述如下：
  (一)就原告於94年1 月11日收取著作權人聯合總會分配之報酬2,
    001,447 元部分：
  1.按物上請求權，除法律另有規定外，以所有人或占有人始得
    行使之，此觀民法第七百六十七條及第九百六十二條之規定
    自明，再按「民事訴訟如係由原告主張權利者，應先由原告
    負舉證之責，若原告先不能舉證，以證實自己主張之事實為
    真實，則被告就其抗辯事實即令不能舉證，或其所舉證據尚
    有疵累，亦應駁回原告之請求，此有最高法院17年度上字第
    917 號判例意旨可資參照。
  2.查原告於94年1 月11日收取著作權人聯合總會分配之報酬2,
    001,447 元時，該2,001,447 元金錢所有權，係自著作權人
    聯合總會直接移轉至原告，被告公司自始未曾取得該筆金錢
    之所有權，則其主張依所有物返還請求權，請求原告返還該
    2,001,447 元，即屬無據；再被告公司雖另主張依侵權行為
    法律關係請求原告賠償，然查，在著作權人聯合總會核撥該
    筆款項前，被告公司就該筆款項僅對著作權人聯合總會或原
    告有「債權」存在，而債權非屬民法第184條第1項前段所指
    之權利，被告公司復未舉證證明原告有何故意以背於善良風
    俗之方式損害被告公司之行為，或原告有何違反保護他人之
    法律之行為，其舉證顯有疵累，是其依侵權行為之法律關係
    請求原告賠償其損害，亦屬無據。
  (二)就原告於89年間以自己名義與金將公司簽訂「音樂著作授權
    合約書」，授權金將公司使用被告公司之音樂著作，並收取
    4,027,878 元授權金之部分：
  1.按二人互負債務，而其給付種類相同，並均屆清償期者，各
    得以其債務，與他方之債務，互為抵銷。而抵銷應以意思表
    示，向他方為之。其相互間債之關係，溯及最初得為抵銷時
    ，按照抵銷數額而消滅，民法第334 條第1 項本文、第335
    條第1 項定有明文。次按民法第179 條前段規定，無法律上
    之原因而受利益，致他人受損害者，應返還其利益。其判斷
    是否該當上揭不當得利之成立要件時，應以「權益歸屬說」
    為標準，亦即倘欠缺法律上原因而違反權益歸屬對象取得其
    利益者，即應對該對象成立不當得利（最高法院98年度臺上
    字第1156號判決意旨參照）。
  2.經查，原告與金將公司簽訂之「音樂著作授權合約書」附件
    所載音樂著作之著作權，均係被告公司所有，為原告所不爭
    執，則得合法授權他人利用該等音樂著作並收取對價之人，
    自應為該等音樂著作之著作人即被告公司，原告以自己名義
    簽約並受領對價，係違反權益歸屬內容，致被告公司受損害
    ，並無法律上原因，是被告公司本於民法第179 條不當得利
    之規定，請求原告返還所受利益，並以此筆債權在250 萬元
    範圍內，與其對原告所負250 萬元債務為抵銷，自屬有據。
    原告雖以伊係受斯時被告公司授權訂定，且業將所得全數分
    配予當時被告公司全體股東云云置辯，惟未能舉證以實其說
    ，自不能為有利原告之事實認定。
  (三)綜上所述，原告於89年間，以自己名義與金將公司簽訂「音
    樂著作授權合約書」，授權金將公司使用被告公司之音樂著
    作，並收取4,027,878 元授權金，係無法律上原因而受利益
    ，致被告公司受有損害，被告公司本於不當得利請求權，以
    此筆債權在250 萬元內抵銷其積欠原告之250 萬元消費借貸
    ，於法並無不合。從而，原告依消費借貸法律關係，請求被
    告給付原告250 萬元，及自95年1 月1 日起至清償日止按週
    年利率5 ％計算之利息為無理由，應予駁回。又原告之訴既
    經駁回，其假執行之聲請亦失所附麗，應併予駁回。
五、本件事證已臻明確，兩造其餘主張陳述及所提之證據，經本
    院斟酌後，認與判決結果不生影響，均毋庸再予論述，附此
    敘明。
六、據上論結，本件原告之訴為無理由，應依民事訴訟法第七十
    八條，判決如主文。
中    華    民    國    99    年    11    月    17    日
                  民事第五庭  審判長法  官  薛中興
                                    法  官  歐陽漢菁
                                    法  官  張詩芸
以上正本係照原本作成。
如對本判決上訴，須於判決送達後20日內向本院提出上訴狀。如
委任律師提起上訴者，應一併繳納上訴審裁判費。
中    華    民    國    99    年    11    月    17    日
                                    書記官  謝梅琴

司法院資訊處製作；財團法人民間司法改革基金會備份。
